【裁判字號】    90,訴,624
【裁判日期】    921028
【裁判案由】    貪污等
【裁判全文】
臺灣臺北地方法院刑事判決                            九十年度訴字第六二四號
    公  訴  人  臺灣臺北地方法院檢察署檢察官
    被      告  丙○○  男  五.
    指定辯護人  本院公設辯護人  乙○○
    被      告  甲○○  男  四.
    選任辯護人  林耀泉律師
                翁如瑩律師
                王嘉斌律師
右列被告等因貪污等案件，經檢察官提起公訴（八十九年度偵字第一九三三０號、第
二二七一五號），本院判決如左：
    主  文
丙○○共同依據法令從事公務之人員，利用職務上之機會，詐取財物，處有期徒刑柒
年陸月，褫奪公權肆年。
甲○○共同依據法令從事公務之人員，利用職務上之機會，詐取財物，免刑。
    事  實
一、丙○○係任職於交通部臺灣鐵路管理局（下稱鐵路局）台北運務段站務佐理，自
    民國八十三年起迄八十八年七月三十一日止，負責經辦鐵路局各項附業（如場地
    出租設置按摩椅、面紙、自動存物櫃）招標及管理、督導各得標廠商依約定位置
    、範圍擺設機器設備及供電等業務；自八十八年八月一日起則改派負責經辦一般
    客運業務（仍為站務佐理）；至於收取得標廠商租金及辦理招標相關退還履約保
    證金事宜，雖均非其主管或監督之事務，惟仍與其所執掌之上開業務間具關連性
    ，且亦屬依據法令從事公務之人員。
二、緣丙○○於前揭擔任鐵路局台北運務段站務佐理經辦各種附業招標業務期間，結
    識立吉貴有限公司（下稱立吉貴公司，設址於台北縣新莊市○○街九十八巷十二
    弄十號一樓）、富而立企業股份有限公司（下稱富而立公司，設址於台北市○○
    路十巷十九弄十四號四樓）及凱昱企業有限公司（下稱凱昱公司，設址於台北縣
    新莊市○○路二五三號）等三家公司之實際負責人甲○○，八十七年六月間，因
    丙○○得知玉山銀行承租鐵路局台北運務段新竹站自動櫃員機業務曾有四期二年
    之租金未按時繳付，而鐵路局各相關單位竟均未能查覺控管，認為有機可乘，遂
    於八十七年七月間，與立吉貴等三家公司之實際負責人甲○○商議，先由甲○○
    以其經營之立吉貴等三家公司，僅依當時所得標承租基隆等十一站自動按摩椅契
    約書約定，繳納履約保證金及第一期租金外，其餘各期租金則利用上揭鐵路局查
    帳疏漏之弊，悉數未予繳納，藉以試探鐵路局能否查覺勾稽，而鐵路局相關單位
    竟亦未能即時查悉，乃雙方為求取各自不法之利益，竟共同基於行使偽造、變造
    私文書之犯意聯絡及行為分擔，於下列時、地，實施掩飾立吉貴等三家公司未依
    約繳納租金之犯行：
    (一)八十八年間，鐵路局台北運務段站務佐理鄭德林因發現立吉貴等三家公司擺設
      自動存物箱及面紙自動販賣機等附業，常有未依約定超過擺設面積之情事發生
      ，乃於八十八年五月及九月間二次向甲○○索取發票，以確認租金有無繳納。
      而丙○○與甲○○等二人，為了掩飾立吉貴等三家公司未依約繳納租金之事實
      ，乃共同基於行使變造私文書之犯意聯絡，由丙○○利用其任職鐵路局之機會
      ，至鐵路局總務處出納課查看各當月份（即八十八年一、二月份及同年五、六
      月份）統一發票使用號碼，提供予甲○○，再由甲○○以原先取自鐵路局之舊
      有統一發票，以影印方式，在其台北市○○街三六四巷一號立吉貴公司辦公室
      內，擅自更易日期、品名、金額，而變造如附表一所示號碼：ＴＭ00000
      000號、ＶＨ00000000號之統一發票私文書二紙，再由甲○○、丙
      ○○分別於八十八年五月及九月間，各持以行使交付該變造之統一發票予鄭德
      林，以為搪塞。
    (二)八十九年二月間，鐵路局台北運務段段長張應輝為因應監察院審計部查帳，乃
      詢問丙○○有關立吉貴等三家公司是否有按期繳納租金之事，而丙○○為避免
      甲○○未繳納租金之事遭發覺，乃渠等二人，復共同基於行使偽造私文書之犯
      意聯絡，由丙○○利用其任職鐵路局之機會，至鐵路局出納課影印號碼為ＹＺ
      00000000號、ＹＺ00000000號、ＹＺ00000000號等
      三張空白統一發票交予甲○○，再由甲○○攜該空白統一發票，前往上址立吉
      貴公司辦公室內，偽填買受人、品名、金額等項目後，以影印之方式，而偽造
      如附表二所示統一發票私文書三紙，並由丙○○分別持以行使交付該三紙偽造
      之統一發票予張應輝，以為搪塞。
    (三)八十九年五月、六月間，鐵路局運務處營業課附業股課員胡郁筠對立吉貴等三
      家公司催繳租金，丙○○與甲○○等二人，仍亦承前共同行使偽造私文書之概
      括犯意聯絡，由丙○○利用其任職鐵路局之機會，至鐵路局出納課影印號碼為
      ＡＶ00000000號、ＡＶ00000000號、ＡＶ00000000
      號等三張空白統一發票交予甲○○，再由甲○○攜該空白統一發票，前往上址
      立吉貴公司辦公室內，偽填買受人、品名、金額等項目後，以影印之方式，而
      偽造如附表二所示統一發票私文書三紙，並由丙○○分別持以行使交付該三紙
      偽造之統一發票予胡郁筠，資為掩飾。
    (四)丙○○與甲○○二人，共同行使前開偽造（係指前開犯罪事實欄二之(二)、(三)部
      分）、變造（係指前開犯罪事實欄二之(一)部分）之私文書，均足以生損害於鐵
      路局及稅捐稽機關對於統一發票管理之正確性，嗣於八十九年九月二十七日晚
      上五時許，甲○○因深覺觸法，已表悔意，乃於前開犯罪事實欄二之(一)、(二)、
      (三)犯行全部未被發覺前，先以電話向法務部調查局北部地區機動工作組表達自
      首而願接受裁判之意，並於是日晚上九時十分許，前往該局製作調查筆錄，始
      查悉上情。
三、丙○○明知八十八年十月間，其已調離上開招標承租業務，辦理退還履約保證金
    ，已非其主管或監督事務，竟仍承前利用鐵路局各相關單位有查察控管之疏失，
    且其現任職於鐵路局台北運務段業務股，其職務上所執掌之業務，尚可與退還履
    約保證金事務有所接觸而具關連性之機會，乃與甲○○共同基於詐領鐵路局履約
    保證金之犯意聯絡，先由丙○○於八十八年十月中旬某日，趁辦理上開附業之經
    辦人員張明坤公出不在之際，未經張明坤同意，擅自假冒張明坤名義偽填如附表
    四所示鐵路局辦理立吉貴公司基隆等十一站設置自動按摩椅退還履約保證金傳票
    之公文書，並盜用張明坤職章蓋用其印文一枚於該公文書「請款單位」「經辦員
    」欄上，而足以生損害於張明坤本人及鐵路局對於應否退還履約保證金判斷之正
    確性，再持該公文書行使交付予不知情之鐵路局台北運務段業務股股長李煥洋，
    並向其訛稱，其係張明坤之職務代理人云云，而層轉各相關主管等人用印審核，
    且對不知情之鐵路局會計處審核課站帳股股長陳美蓮，亦佯稱該廠商租金業已繳
    清云云，致使鐵路局各承辦人員因附業收入龐雜無法細心勾稽，陷於錯誤，誤信
    其所言，而違背規定（依鐵路局台北運務段管轄車站設置按摩椅自動服務機場所
    租賃契約書第四條約定，履約保證金應於承租人繳清所有租金及其他費用，並履
    行契約所載義務後，無息返還），於同年月二十五日退還立吉貴公司履約保證金
    八十萬元，而立吉貴公司於領得該履約保證金後，旋即由甲○○交付面額二十萬
    元之支票一紙（發票人：張寶月，付款人：台北市第一信用合作社永吉分社，發
    票日：八十八年十月三十日）予丙○○，丙○○於分得該二十萬元面額之支票後
    ，即轉交其女友黃玉香提示兌領該筆金額，而與甲○○共同分潤上揭不法財物。
    嗣於八十九年十月十七日上午九時四十分許，甲○○因前開犯罪事實欄二之(一)、
    (二)、(三)犯行自首後，再次前往法務部調查局北部地區機動工作組接受應訊時，就
    法務部調查局北部地區機動工作組調查員詢問有關未繳清租金何以可領回履約保
    證金之事時，始另供出上情，並於九十一年十二月二十六日自動繳還鐵路局八十
    萬元有關履約保證金所得之不法全部財物，及因而查出丙○○亦共犯上開之罪。
四、案經甲○○告發暨法務部調查局北部地區機動工作組移請台灣台北地方法院檢察
    署檢察官偵查起訴。
    理  由
一、右揭事實，業據被告丙○○、甲○○等二人於法務部調查局北部地區機動工作組
    詢問及偵審中自白不諱（見丙○○八十九年十月十八日調查局詢問筆錄、甲○○
    八十九年九月二十七日、同年十月十七日調查局詢問筆錄、丙○○、甲○○九十
    年三月十三日、二十日、二十七日、同年四月三日檢察官之偵查中之訊問筆錄，
    附於台灣台北地方法院檢察署八十九年度偵字第一九三三０號、第二二七一五號
    卷宗；本院九十一年三月八日訊問筆錄、九十二年十月七日審理筆錄第十一頁）
    ，且渠等二人有關犯罪事實欄二之(一)、(二)、(三)犯行部分，復經證人鄭德林、張應
    輝、胡郁筠、莊晴琪、陳高玉富等人於法務部調查局北部地區機動工作組及偵查
    中證述綦詳，並有如附表一、二、三所示偽造、變造之統一發票共八紙在卷可查
    ；又其二人有關犯罪事實欄三之犯行，亦有如附表四所示偽造之申請退還履約保
    證金傳票公文書一紙附卷足憑，並經證人張明坤、李逸洋、陳美蓮等人於法務部
    調查局北部地區機動工作組及偵查中證述明確，足見被告等二人前開自白之內容
    與事實相符，本件事證明確，被告二人犯行堪可認定，應予以依法論科。
二、按被告丙○○、甲○○行為後，貪污治罪條例雖分別於九十年十一月七日、九十
    二年二月六日經總統修正公布，惟因上開二次修正，其中九十年該次修正，係針
    對該條例第六條、九十二年該次修正，則係針對該條例第十一條，第十二條之一
    ，因均與被告二人所涉犯之貪污治罪條例第五條第一項第二款無關，是自無新舊
    法比較適用之問題，合先敘明。又被告丙○○係鐵路局台北運務段業務股之業務
    佐理，先後分別經辦各種附業招標及一般客運等業務，為依據法令從事公務之人
    員，其與甲○○共同利用鐵路局各相關單位有前開查察控管之疏失，而為犯罪事
    實欄二之(一)、(二)、(三)、及犯罪事實欄三之犯行，核渠等二人，就犯罪事實欄二之
    (一)所為，均係犯刑法第二百十六條、第二百十條之行使變造私文書罪；就犯罪事
    實欄二之(二)、(三)所為，均係犯刑法第二百十六條、第二百十條之行使偽造私文書
    罪；就犯罪事實欄三所為，則均係犯貪污治罪條例第五條第一項第二款、刑法第
    第二百十六條、第二百十一條之行使偽造公文書罪。另渠等二人偽造（犯罪事實
    欄二之(二)、(三)）、變造（犯罪事實欄二之(一)）私文書後，復持以行使，及盜用張
    明坤職章蓋用印文一枚於鐵路局辦理立吉貴公司申請退還履約保證金之傳票上而
    偽造公文書，並持以行使，因盜用印章蓋用印文於偽造之公文書內，為偽造公文
    書之階段行為，且前開偽造公文書（即犯罪事實欄三）、偽造（即犯罪事實欄二
    之(二)、(三)）、變造（即犯罪事實欄二之(一)）私文書之低度行為，復均為行使偽造
    公文書及，行使偽造、變造私文書之高度行為所吸收，均不另論罪。又被告丙○
    ○與甲○○就前開犯罪事實欄二之(一)、(二)、(三)及犯罪事實欄三之犯行間，互有犯
    意之聯絡及行為之分擔，應論以共同正犯；至於被告甲○○於實施前開犯罪事實
    欄三有關貪污之犯行時，雖非依據法令從事公務之人員，惟其與具公務員身分之
    被告丙○○，即共同有朝詐取鐵路局履約保證金之不法利益之同一目標存在，則
    依貪污治罪條例第三條及刑法第三十一條第一項之規定，此部分自仍應以共犯論
    ；又被告二人先後多次為犯罪事實欄二之(一)、(二)、(三)偽造、變造私文書之犯行，
    均時間緊接，方法相同，所犯係構成要件相同之罪名，顯係基於概括之犯意而為
    之，為連續犯。又查，被告丙○○於鐵路局擔任公務員，竟假藉職務上之機會，
    故意犯刑法第四章以外之前揭犯罪事實欄二之(一)、(二)、(三)之刑法第二百十六條、
    第二百十條偽造、變造私文書等各罪，自應依同法第一百三十四條之規定，加重
    其刑。另被告丙○○、甲○○二人，所犯犯罪事實欄二之(一)、(二)、(三)及犯罪事實
    欄三之犯行間，即均係基於利用鐵路局各相關單位有前開查察控管之疏失，而圖
    取不法之利益，是渠等所為上開各罪間，有方法結果之牽連關係，依刑法第五十
    五條之規定，應從較重之貪污治罪條例第五條第一項第二款處斷。又被告丙○○
    為前開犯罪事實欄三之貪污犯行後，業已於偵查中自白犯罪（見九十年四月三日
    檢察官之偵查中之訊問筆錄，附於台灣台北地方法院檢察署八十九年度偵字第一
    九三三０號卷宗第三五七頁以下），且已由同案被告甲○○繳納渠等二人共犯前
    開貪污犯行之八十萬元不法利益所得予鐵路局，此有交通部台灣鐵路管理局餐旅
    服務總所雜項繳款收據一紙在卷可考，則依貪污治罪條例第八條第二項前段規定
    ，自應就被告丙○○所犯貪污罪部分，減輕其刑。至於被告甲○○雖就犯罪事實
    欄三之犯行部分，並未自首，惟因其於八十九年九月二十七日晚上五時許，既就
    前開犯罪事實欄二之(一)、(二)、(三)之犯行，於全部犯罪未被發覺前，向法務部調查
    局北部地區機動工作組表達自首而願接受裁判之意；徵按刑法上之自首，乃以對
    於未發覺之罪，向有偵查權之機關或公務員自承犯罪，進而接受裁判為要件；且
    具有連續犯或牽連犯等裁判上一罪關係之犯罪，苟全部犯罪未被發覺前，行為人
    僅就其中一部分犯罪自首，自仍生全部自首之效力（最高法院八十三年台上字第
    三九三五號判決參照）；茲查，被告甲○○所涉犯罪事實欄二之(一)、(二)、(三)及犯
    罪事實欄三之犯行，如前述，既具有牽連犯之裁判上一罪之關係，且其中犯罪事
    實欄二之(一)、(二)、(三)之犯行部分，業經其自首在案，此有八十九年九月二十七日
    法務部調查局北部地區機動工作組詢問筆錄一份在卷可查；則依前揭說明，被告
    甲○○就犯罪事實欄二之(一)、(二)、(三)犯行自首之效力，自及於具裁判上一罪關係
    之犯罪事實欄三部分。另量刑部分，本院審酌被告丙○○犯罪之動機、目的、所
    生損害、所得利益，及其身為公務人員，竟不潔身自愛，循私收取不法利益，嚴
    重影響公務人員形象，顯見其惡性非輕，惟考量其無任何犯罪前科紀錄，且偵查
    中自白犯罪，而與同案被告甲○○共犯貪污之不法所得利益，亦已由同案被告甲
    ○○全部繳還予鐵路局，及其犯罪後態度等一切情狀，爰量處其如主文所示之刑
    ，並依貪污治罪條例第十七條之規定，為如主文所示褫奪公權之宣告。至於被告
    甲○○部分，本院考量其已就犯罪事實欄二之(一)、(二)、(三)犯行自首，且效力及犯
    罪事實欄三部分；又被告甲○○自首後，即於九十一年十二月二十六日自動繳還
    其與同案被告丙○○共犯貪污罪之八十萬元不法利益，此有前開交通部台灣鐵路
    管理局餐旅服務總所雜項繳款收據一紙在卷足證；且法務部調查局北部地區機動
    工作組亦係因被告甲○○之自首，而查出丙○○亦共犯上開之罪，是本院審酌被
    告甲○○自首後，自動繳納全部所得財物，並因而查獲共犯即被告丙○○之上情
    ，及其犯罪之動機、目的、手段、犯罪後仍能自動接受司法裁判之決心，並且於
    犯後表示悔意、態度良好等一切情狀，爰依貪污治罪條例第八條第一項後段規定
    ，為如主文所示免除其刑之諭知。另按貪污治罪條例第十條所定應予追繳沒收或
    發還被害人之財物，以實施犯罪行為者自己或其共犯所得者為限，其無所得或以
    發還者，自無從再為追繳或發還之諭知（最高法院六十九年台上字第八二０號判
    例、九十一年度台上字第二二三六號判決參照），查本案被告丙○○、甲○○二
    人，共犯犯罪事實欄三貪污等犯行，所共同獲取之八十萬元不法利益，如前述，
    既經被告甲○○繳還予鐵路局，則有關渠等二人犯罪所得之財物，本院自無再為
    追繳或發還予被害人之諭知；另如附表一、二、三所示偽造或變造之私文書，因
    均係被告甲○○以移轉所有權之意而交付鐵路局用以供查核繳納租金之物，已非
    屬其所有；以及被告丙○○盜用張明坤印章蓋用印文於如附表四所示之公文書內
    ，因該盜用之印文，非係以偽造之印章所蓋用，屬真正之印文，爰均不為沒收之
    諭知，檢察官起訴書中認為該印文應沒收，容有誤會，附此敘明。
據上論斷，應依刑事訴訟法第二百九十九條第一項前段、貪污治罪條例第二條前段、
第三條、第五條第一項第二款、第八條第一項、第十七條、刑法第十一條前段、第三
十一條第一項、第二十八條，第二百十六條、第二百十條、第二百十一條、第五十五
條、第三十七條第二項，判決如主文。
本案經檢察官劉承武到庭執行職務
中      華      民      國      九十二      年    十     月   二十八    日
                                    臺灣臺北地方法院刑事第十庭
                                        審判長  法  官  廖紋妤
                                                法  官  黃紹紘
                                                法  官  蔡世祺
如不服本判決，應於判決送達後十日內，向本院提出上訴狀。
右正本證明與原本無異。
                                                書記官  柯貞如
中      華      民      國    九十二    年      十      月    二十八    日
附錄本案論罪科刑法條：貪污治罪條例第五條第一項第二款、刑法第二百十六條、第
二百十條、第二百十一條。
貪污治罪條例第五條第一項第二款
有下列行為之一者，處七年以上有期徒刑，得併科新台幣六千萬元以下罰金：
一  意圖得利，擅提或截留公款或違背法令收募稅捐或公債者。
二  利用職務上之機會，詐取財物者。
三  對於職務上之行為，要求、期約或收受賄賂或其他不正利益者。
中華民國刑法第二百一十六條 (行使偽造變造或登載不實之文書罪)
行使第二百十條至第二百十五條之文書者，依偽造、變造文書或登載不實事項或使登
載不實事項之規定處斷。
中華民國刑法第二百一十條 (偽造變造私文書罪)
偽造、變造私文書，足以生損害於公眾或他人者，處五年以下有期徒刑。
中華民國刑法第二百一十一條 (偽造變造公文書罪)
偽造、變造公文書，足以生損害於公眾或他人者，處一年以上七年以下有期徒刑。


司法院資訊處製作；財團法人民間司法改革基金會備份。
